臺灣板橋地方法院民事判決　　　　　　　93年度訴字第1448號
原　　　告　丁○○○
　　　　　　乙○○
　　　　　　甲○○
共　　　同
訴訟代理人　陳文元律師
被　　　告　丙○○○
訴訟代理人　陳正旻律師
複 代 理人　戊○○
上列當事人間請求拆屋還地等事件，經本院於民國94年6 月30日
言詞辯論終結，判決如下：
    主  文
被告應將坐落台北縣新莊市○○段第六一地號如附圖B 所示範圍
、面積肆拾陸點肆伍平方公尺土地上之地上物拆除，將該土地返
還原告及其他共有人全體。
被告應各給付原告新台幣肆萬貳仟伍佰陸拾參元，及均自民國九
十三年九月三日起至返還前項土地之日止，按月各給付原告新台
幣柒佰壹拾壹元。
原告其餘之訴駁回。
訴訟費用由被告負擔五分之三，餘由原告負擔。
本判決第一項於原告以新台幣陸拾柒萬參仟元供擔保後，得假執
行。但被告如於執行標的物拍定、變賣或物之交付前，以新台幣
貳佰零壹萬捌仟肆佰貳拾肆元為原告預供擔保，或將前開金額提
存後，得免為假執行。
本判決第二項於原告各以新台幣壹萬伍仟元為被告供擔保後，得
假執行。但被告如於執行標的物拍定、變賣或物之交付前，各以
新台幣肆萬貳仟伍佰陸拾參元為原告預供擔保，或將前開金額提
存後，得免為假執行。
原告其餘假執行之聲請駁回。
    事實及理由
一、原告主張：
  (一)緣坐落台北縣新莊市○○段第61地號土地（下稱系爭土地）
    為原告3 人與被告分別共有，應有部分各為四分之一。被告
    為系爭土地上建物即門牌號碼台北縣新莊市○○街16巷35號
    1 樓建物（下稱系爭1 樓建物）之所有權人，原告丁○○○
    、乙○○、甲○○則分別為系爭土地上建物即門牌號碼台北
    縣新莊市○○街16巷35號2 、3 、4 樓建物之所有權人（下
    稱系爭2 、3 、4 樓建物）。詎被告未經原告3 人同意，擅
    自於系爭土地上搭建如附圖A 、B 、C 所示範圍、面積共計
    66.84 平方公尺之鐵皮屋地上物，經營雜貨供己專用，侵害
    原告對於系爭土地所有權，損害原告等共有人之權益。爰基
    於民法第767 條、第821 條規定，僅請求被告應將占用系爭
    土地如附圖B 所示、面積46.45 平方公尺之地上物拆除，並
    將上開土地返還全體共有人，乃請求如訴之聲明第1 項所示
    。
  (二)被告無權占有如附圖B 所示、面積46.45 平方公尺之系爭土
    地，致原告受有相當於租金之損害，爰基於不當得利及侵權
    行為法律關係，依土地法第105 條、第97條規定，按申報地
    價總額年息百分之十，請求被告各給付原告3 人自起訴日往
    前回溯5 年期間之相當於租金之不當得利各新台幣（下同）
    71,055元【計算式：46.45 ×12,000×10% ×1/4 ÷2＝
    7,093 （88年7 月至88年12月）；46.45 ×12,240×10 %
    ×1/4 ×4.5 ＝63,962；7,093 ＋63,962＝71,055】，及
    自起訴狀繕本送達翌日起至拆除如附圖B 範圍所示地上物之
    日止，按月分別給付原告3 人各1,184 元等語。
  (三)否認兩造之前手間有何分管契約存在。原告甲○○現雖亦使
    用系爭建物四樓頂之違章建物，然此究與被告使用系爭如附
    圖A 、B 、C 所示土地並無關聯，要無所謂被告同意原告甲○○使用頂樓，原告甲○○始同意被告使用系爭土地之情事
    。至於如附圖A 所示、面積14.71 平方公尺土地上所增建之
    三層樓違章建物，雖有經兩造同意，然此僅限於該部分之土
    地，且此部分之所以擴建，當初雖緣於原告丁○○○之夫即
    訴外人黃松銓之意，然為說服被告及其他原告擴建，黃松銓
    承諾由其一人出資僱人擴建，被告毋庸負擔費用，為此被告
    始同意擴建。故上開如附圖A 所示土地上三層樓建物之擴建
    ，與被告占用附圖B 所示系爭土地要無關聯。退步言之，本
    件縱認兩造之前手間已存在分管契約，依釋字第349 號解釋
    ，被告仍應就原告等知悉或可得知悉前手分管契約存在之事
    實，負舉證責任，尚難以原告等買受系爭公寓房地時，系爭
    違章建築已存在，即逕予推論原告等知悉或可得知悉前手間
    已有分管契約。原告縱未對被告占有使用系爭土地表示反對
    或異議，然此僅為單純之沉默而未加異議制止，自難逕謂兩
    造間已達成默示之分管契約。
  (四)聲明請求：(一)被告應將坐落台北縣新莊市○○段第61地號土
    地土地上如附圖B 所示、面積46.45 平方公尺之地上物拆除
    ，將上開土地返還原告等及其他共有人全體。(二)被告應各給
    付原告丁○○○、乙○○、甲○○71,055元，及自起訴狀繕
    本送達翌日（即93年9 月3 日）起至返還如附圖B 所示土地
    之日止，按月分別給付原告丁○○○、乙○○、甲○○各
    1,184 元。(三)願供擔保請准宣告假執行。
二、被告則以：
  (一)系爭土地及其上系爭1 樓建物，乃被告於72年4 月22日向前
    手所購得，被告購買系爭1 樓建物時，該建物業已存在如附
    圖A 、B 、C 所示之違章鐵皮屋地上物（下稱系爭違章建築
    ），並非被告擅自擴建，為被告之前所有權人所建，是被告
    並無侵害原告關於系爭土地所有權之完整性。原告丁○○○
    、乙○○、甲○○所有之系爭2 、3 、4 樓建物，則係分別
    於79年5 月15日、77年5 月24日、76年12月18日各自其等之
    前手所購得，取得時間均較被告晚約4 至7 年，且原告等搬
    入其等之建物時，業已知情1 樓建物之系爭違章建築係由被
    告使用，惟當時原告等並未就被告使用系爭違章建築提出異
    議，故認原告等即默示同意被告使用系爭違章建築，亦即兩
    造間至少存有默示之分管契約存在，否則何以原告等購置其
    等建物至今業已十餘年，卻從未主張其等權利。因此兩造應
    受上開建物之前手間所存在之分管契拘束。
  (二)原告等均係在被告取得系爭1 樓房地所有權及繼受取得違章
    建築之後，始陸續取得其等之建物所有權，惟：原告甲○○之前手於住戶共有之頂樓（即四樓頂）搭蓋違章建築，而
    原告甲○○於76年12月18日購置該層房屋時，即併同使用頂
    樓之違章建物，因原告甲○○使用頂樓之違章建物，故而同
    意被告使用系爭土地。原告丁○○○於取得系爭2 樓建物
    所有權後，擬供經營電子工廠使用，因公共樓梯大門過窄，
    無法供其搬運機器設備進入，故原告丁○○○與原告乙○○
    、被告協議後，由被告將其原使用坐落於系爭土地之如附圖
    A 所示部分之違章建築拆除，重新搭建三層樓違章建物，以
    便原告丁○○○將其機器設備搬入系爭2 樓建物內，並由被
    告與原告丁○○○、原告乙○○共同分擔該重新搭建三層樓
    違章建物之費用。依上，足見原告等同意被告使用如附圖A
    、B 、C 所示範圍之系爭土地。退步言之，縱使原告等並未
    明示同意被告使用如附圖A 、B 、C 所示範圍之系爭土地，
    惟兩造間購屋至今業已十餘年，彼此對於各自使用系爭土地
    及頂樓之違章建物，已無異議，亦足以間接推知原告等默示
    同意被告使用上開範圍之系爭土地，因此，兩造間亦應有默
    示分管契約存在。
  (三)退步言之，倘鈞院認被告無權占有使用收益系爭土地時，就
    原告主張不當得利部分，原告請求以土地申報地價年息百分
    之十計算，實屬過高。蓋因系爭土地並非位於精華地段，且
    巷道狹小，交通不便，並無高經濟價值可言等語抗辯。
  (四)答辯聲明：駁回原告之訴及假執行之聲請；如受不利判決，
    願供擔保，請准宣告免為假執行。
三、兩造不爭執事實：
  (一)系爭土地現為原告3 人與被告分別共有，應有部分各為四分
    之一。被告係於72年4 月22日購得系爭土地上之建物即門牌
    號碼台北縣新莊市○○街16巷35號1 樓建物所有權及受系爭
    違章建築之交付（取得事實上處分權）。原告丁○○○、乙○○、甲○○則分別於被告取得系爭1 樓建物後之79年5 月
    15日、77年5 月24日、76年12月18日分別取得系爭第2 、3
    、4 樓建物所有權，此有土地謄本及建物謄本在卷可稽。
  (二)被告具有事實上處分權之系爭違章建築，占用系爭土地如附
    圖A 、B 、C 所示範圍及面積。
四、按以無權占有為原因，請求返還土地者，占有人對土地所有
    權存在之事實無爭執，而僅以非無權占有為抗辯者，土地所
    有權人對其土地被無權占有之事實無舉證責任，占有人自應
    就其取得占有係有正當權源之事實證明之，最高法院85年台
　　上字第1120號判決可資參照。本件原告主張被告所占用之如
　  附圖B 所示範圍之系爭土地，係兩造分別共有，應有部分各
    四分之一，為被告所不爭執，並經本院現場履勘及委請地政
    機關測量鑑定屬實，製有勘驗筆錄在卷可稽，復有台北縣新
    莊地政事務所複丈日期94年4 月29日之土地複丈成果圖（即
    附圖）足證，堪信為真實。被告以上開情詞置辯，揆諸上開
    說明，自應由被告就其取得占有具有正當權源乙節負舉證責
    任。是本件爭執要點厥為兩造之前手間或兩造間，有無分管
    契約存在？經查：
  (一)被告抗辯因原告甲○○之前手於75年間搭蓋四樓頂違章建築
    ，且被告之前手亦搭蓋系爭鐵皮屋違章建築使用，故兩造之
    前手間有分管契約存在，兩造嗣後分別買受，應繼受其等前
    手間之分管契約等語，惟為原告否認，被告就該有利於己事
    實，應舉證證明之。按共有物分管契約，雖不以共有人明示
    之意思表示為限，共有人默示之意思表示，亦包括在內。惟
    所謂默示之意思表示，係指依共有人之舉動或其他情事，足
    以間接推知其效果意思者而言（最高法院87年台上字第1359
    號裁判要旨參照），且所謂默示之意思表示，係指依表意人
    之舉動或其他情事，足以間接推知其效果意思者而言，若單
    純之沉默，則除有特別情事，依社會觀念可認為一定意思表
    示者外，不得謂為默示之意思表示（最高法院有29年上字第
    762 號判例）。而默示之意思表示與單純之沉默有別。單純
    之沉默除經法律明定視為已有某種意思表示外，不得即認係
    表示行為（最高法院80年台上字第1470號裁判要旨足憑）。
    本件被告之前手及原告甲○○之前手，固分別搭蓋系爭1 樓
    鐵皮屋違章建築及4 樓頂違章建築，然被告未舉證證明原告
    丁○○○（系爭2 樓建物）之前手、原告乙○○（系爭3 樓
    建物）之前手，與上揭被告之前手、原告甲○○之前手間，
    有何明示或默示之分管契約存在，故被告該辯解，自不足採
    。
  (二)被告另辯稱其於72年4 月22日向其前手購得系爭1 樓建物房
    地及鐵皮屋違章建築，原告丁○○○、乙○○、甲○○取得
    其等系爭2 、3 、4 樓建物所有權之時間，較被告晚約4至7
    年，原告等搬入其等之建物時，業已知情系爭1 樓建物之鐵
    皮屋違章建築係由被告使用，且其後並未表示何意見等情，
    固為原告所不否認，然揆諸上揭說明，此僅屬單純之沉默，
    不得即認為係表示行為，因此尚難認為兩造間已有默示分管
    契約存在。
  (三)又被告辯稱：原告丁○○○於取得系爭2 樓建物所有權後，
    擬供經營電子工廠使用，因公共樓梯大門過窄，無法供其搬
    運機器設備進入，故原告丁○○○與原告乙○○及被告協議
    後，由被告將其原使用坐落於系爭土地之如附圖A 所示部分
    之違章建築拆除，重新搭建三層樓違章建物，以便原告丁○○○將其機器設備搬入其建物內等情，固為原告等所自認（
    見原告94年3 月15日所提準備(二)狀），並有被告所提照片在
    卷可稽。惟此不過係兩造共有人間，就附圖A 所示該特定部
    分之系爭土地，成立分管協議，尚難逕認兩造就系爭土地之
    其餘部分（即如附圖B 、C 所示部分）亦有成立分管契約之
    合意。是被告該部分之抗辯，亦非足取。
  (四)基上，被告抗辯其占有如附圖B 所示範圍系爭土地為有權占
    有云云，殊屬無據。原告基於民法第767 條、第821 條法律
    關係，請求被告將所占有如附圖B 所示範圍及面積系爭土地
    上之地上物拆除，將該部分土地返還原告等及其他全體共有
    人，洵為正當，應予准許。
五、按無法律上原因，致他人受損害者，應返還其利益，民法第
    179 條前段定有明文。又無權占有他人土地，可能獲得相當
    於租金之利益為社會通常之觀念，是以本件原告依不當得利
    法則，主張被告自起訴日起回溯5 年期間無權占有使用如附
    圖B 所示系爭土地，為無法律上原因而受有利益，致原告受
    損害，應返還其利益，即非無據。惟按城市地方房屋之租金
    ，以不超過土地及其建築物申報總價額年息百分之十為限，
    土地法第97條第1 項定有明文，而上開所稱「申報總價額年
    息百分之十為限」，乃指租金之最高限額而言，並非必須照
    申報價額年息百分之十計算，尚須斟酌基地及建築物之位置
    、工商繁榮之程度，承租人利用基地及建築物之經濟價值及
    所受利益等項，以為決定。查如附圖B 所示範圍系爭土地面
    積為46.45 平方公尺，而依原告所提地價謄本所載，自88年
    7 月至同年12月止之申報地價為為每平方公尺12,000元，自
    89 年7月1 日起至93年7 月13日（起訴前一日）止之申報地
    價均為每平方公尺12,240元。又查系爭土地為建地，且位處
    四、五層樓公寓之住宅區，如附圖B 所示範圍系爭土地，現
    供被告之鐵皮屋使用，面臨8 米寬單行道巷道，週邊交通尚
    稱便利，業據本院勘驗屬實，製有勘驗筆錄在卷可憑。本院
    參酌系爭土地之坐落位置、工商繁榮程度、經濟價值，與被
    告利用如附圖B 所示範圍系爭土地所受利益等情狀，認原告
    請求自88年7 月13日起至93年7 月13日止按系爭土地申報地
    價年息百分之十計算之損害金尚屬過高，應以系爭土地各期
    申報地價年息百分之六計算應屬適當，合計被告自88年7 月
    13日起至93年7 月13日止，應給付各原告相當租金之不當得
    利金額各為42,563元【計算式：46.45 ㎡×12,000元（88
    年度每平方公尺申報地價）×6%×1/4 （原告應有部分）×
    171/365 ＝3917元（元以下四捨五入，下同）；46.45 ㎡
    ×12,240元（89年至93年度每平方公尺申報地價）×6%×
    1/4 （原告應有部分）×（4 ＋194/365）年 ＝38,646元；
    3917元＋38,646元＝42,563元】，及自起訴狀繕本送達翌
    日（即93年9 月3 日）起至返還如附圖B 所示範圍系爭土地
    之日止，按月給付各原告相當於租金之不當得利711 元【計
    算式：46.45 ㎡×12,240元（93年1 月迄今之每平方公尺申
    報地價）×6%×1/4 （原告應有部分）÷12個月＝711 元】
    。原告之請求於此範圍內洵屬有據。逾此範圍之請求，則屬
    無據。
六、綜上，原告本於分別共有法律關係、所有權作用及不當得利
    法則，請求被告將所占有如附圖B 所示範圍及面積系爭土地
    上之地上物拆除，將該部分土地返還原告等及其他全體共有
    人，及各給付原告42,563元暨自起訴狀繕本送達翌日（即93
    年9 月3 日）起至返還如附圖B 所示範圍系爭土地之日止，
    按月給付各原告相當於租金之不當得利711 元部分，洵為正
    當，應予准許。逾此範圍之請求，非有理由，應予駁回。
七、兩造陳明願供擔保，聲請宣告假執行或免為假執行，經核原
    告勝訴部分，合於法律規定，爰分別酌定相當之擔保金額告
    之；至於原告敗訴部分，其假執行之聲請，失所附麗，併駁
    回之。
八、本件事證已臻明確，兩造其餘主張及攻擊防禦方法，經審酌
    後認於本判決結果不生影響，爰不一一論述，附此敘明。
九、結論：原告之訴為一部有理由，一部無理由，依民事訴訟法
    第79條、第390 條第2 項、第392 條，判決如主文。
中　　華　　民　　國　　94　　年　　8 　　月　　30　　日
                  民事第一庭    法　官　陳翠琪
以上正本係照原本作成
如對本判決上訴，須於判決送達後20日內向本院提出上訴狀
中　　華　　民　　國　　94　　年　　9 　　月　　1 　　日
                                書記官　林進煌
